【裁判字號】    95,台上,7183
【裁判日期】    951228
【裁判案由】    違反毒品危害防制條例
【裁判全文】
最高法院刑事判決            九十五年度台上字第七一八三號
上  訴  人  台灣高等法院高雄分院檢察署檢察官
被      告  甲○○
選任辯護人  林復華律師
            林柏瑞律師
上列上訴人因被告違反毒品危害防制條例案件，不服台灣高等法
院高雄分院中華民國九十五年九月十九日第二審更審判決（九十
五年度上更(一)字第二四九號，起訴案號：台灣屏東地方法院檢察
署九十年度偵字第五八九五號），提起上訴，本院判決如下：
    主  文
原判決撤銷，發回台灣高等法院高雄分院。
    理  由
本件原判決以公訴意旨略稱：被告甲○○自民國九十年九月一日
起，至同年月十三日止，在屏東縣內埔鄉○○路大廟及壽比路五
克拉撞球場等地，以每包新台幣（下同）五百元至二千元不等之
價格，連續多次販賣第一級毒品海洛因與宋鴻文施用。同年月十
三日，宋鴻文因欲戒掉毒品，向警方自首，並供出其毒品係向被
告購買。而被告適於同日十三時三十分許，騎乘機車，攜帶海洛
因一包（毛重０點一五公克），至屏東縣內埔鄉老埤村統領巷七
十號附近，以二千元之價格售賣與宋鴻文之際，為預先埋伏之警
方當場查獲而未遂。因認被告涉犯毒品危害防制條例第四條第一
項之連續販賣第一級毒品罪嫌等情。嗣經審理結果，認為不能證
明其犯罪，因而維持第一審諭知被告無罪之判決，駁回檢察官在
第二審之上訴。固非無見。
惟查：（一）、審理事實之法院，對與待證事實有重要關係而屬
法院應依職權調查之證據，均應詳為調查，然後基於調查所得，
以為判斷之基礎，故證據雖已調查，而事實尚欠明瞭者，即與未
經調查之情形無異，遽行判決，仍難謂無調查職責未盡之違法。
本件被告於偵查中係向檢察官表示：警詢時遭二位警員刑求（見
偵查卷第十六頁反面），然其於原審準備程序中卻稱遭一位胖胖
的警員刑求（見上更(一)卷第四十四頁），其就遭幾位警員刑求之
指述，前後不一。參以承辦本案之警員黃勝男、魏明亮、林源宏
於第一審及原審均一再否認有刑求被告之情事，證稱被告是人贓
俱獲，無刑求逼供之必要等語。是被告所供遭警刑求是否屬實？
已非無疑。而被告於查獲當日另因施用毒品案，經台灣屏東地方
法院裁定送台灣屏東看守所附設勒戒所觀察、勒戒（見偵查卷第
九、十頁）。依觀察勒戒處分執行條例第二條及保安處分執行法
第十一條第一項之規定，被告經送至上開勒戒所時，所方應即檢
查其身體，則所方所作之身體檢查之紀錄如何？被告有無向所方
請求驗傷？此攸關被告刑求抗辯真實性之判斷，基於公平正義之
維護，自應詳予調查，以究明真相。乃原審未為上開必要之調查
，僅憑被告片面之辯解，遽認被告之警詢筆錄係遭警刑求，不得
採為證據，自有應於審判期日調查之證據未予調查之違法。（二
）、對於被告有利或不利之證據，究應如何取捨，固屬事實審法
院自由判斷之職權，惟其判斷必須合乎論理法則與經驗法則。倘
其採證有悖於常理之推斷，即難謂與論理法則及經驗法則無違。
經查被告警詢筆錄及其錄音經原審勘驗結果，係記載：「內容與
警訊筆錄記載大致相同」，並無錄音中斷之記載，此有審判筆錄
在卷為憑（見上訴卷第六十五頁）。乃原判決未採上開勘驗結果
之證據，僅憑被告選任辯護人於庭訊時表示，警詢錄音有中斷情
形之個人意見，逕認警詢錄音確曾中斷，繼而推論被告在警詢時
之自白係遭刑求，不得採為證據（見原判決理由四－(一)），其採
證有悖於常理，難謂合於證據法則。（三）、被告以外之人於審
判外之言詞或書面陳述，除法律有規定者外，不得作為證據，固
為九十二年二月六日修正公布，同年九月一日施行之刑事訴訟法
第一百五十九條第一項所明定。然該次修正刑事訴訟法施行前已
依法定程序進行之訴訟程序，其效力不受影響，同日修正公布之
刑事訴訟法施行法第七條之三但書亦規定甚明。本件係修正刑事
訴訟法施行前之九十一年六月十七日繫屬於第一審法院，證人宋
鴻文之警詢筆錄於九十年九月十三日即已製作，其時間均在上開
規定修正施行前，有該偵訊筆錄可按。而第一審於審判期日，復
已依法向被告提示該證人上開供述筆錄，並告以要旨，使被告有
辯論之機會，顯已依法踐行調查程序，揆諸上揭說明，該已合法
調查之供述證據，其效力自不受影響，而仍得作為證據。乃原判
決認證人宋鴻文於警詢時之供述無證據能力，難認適法。（四）
不論有罪或無罪之判決，其理由之敘述均應依憑證據，且須與卷
內之證據資料相適合，否則即有判決理由不備或證據上理由矛盾
之違法。證人宋鴻文於偵查中僅證稱：要還被告錢云云，並未提
及有欠陳麗卿三千元（見偵查卷第二十頁及反面），原判決逕認
證人宋鴻文於偵訊中係證稱：其有欠陳麗卿三千元（見原判決理
由四－(三)），其上開理由之敘述與卷內之證據資料不相適合，自
有證據上理由矛盾之違法。（五）、審理事實之法院，對於與要
證事實有重要關係之證據，為發現真實或基於公平正義之維護，
除認為不必要者外，均應詳為調查，然後基於調查所得之心證，
以為判斷之基礎，故證據雖已調查，而事實尚非明確，有其他必
要部分並未調查，仍難謂無應於審判期日調查之證據未予調查之
違法。原判決採信被告之辯解，認其與宋鴻文見面之目的係為收
取宋鴻文積欠其女友陳麗卿之借款，非為售賣毒品海洛因。然依
被告於偵訊時之供述，宋鴻文係積欠陳麗卿三千元，如果無訛，
何以經警當場查扣之現金僅二千元？況被告如係為收取借款而前
往，為何會攜帶毒品海洛因一包而徒增風險？又何能於警員偵辦
毒品案中，約定還款時間、地點，且須承辦警員在後尾隨，並至
現場埋伏？是被告上開辯詞及證人宋鴻文事後所為迴護之詞是否
可採？非無審酌餘地。上開事項與被告是否成立本件犯行之判斷
有重大關係，且與公平正義之維護，非無關涉，自應詳細調查，
根究明白，並於判決內說明其取捨之理由。乃原審未詳查釐清，
遽認其二人係為還款而見面，尚嫌速斷，而有未盡調查職責之違
誤。（六）、證人之陳述，先後有所不符時，究竟何者為可採，
事實審法院應斟酌卷內各項證據資料，依自由心證判斷其孰為可
信，非謂一有不符或矛盾，即認其全部均不可採；苟其基本事實
之陳述與真實性無礙時，仍非不得採為論罪之依據。查宋鴻文到
案後，承辦員警曾授意宋鴻文以電話聯絡被告，佯稱欲購買毒品
，二人約妥交易之時間、地點，宋鴻文旋向其父拿取二千元後，
獨自騎機車至約定地點，承辦員警則尾隨在後，並至現場埋伏，
迨被告與宋鴻文交易毒品時當場將之逮捕，並同時查扣海洛因一
包及現款二千元等情，迭據證人即承辦員警魏明亮、黃勝男、林
源宏及被告之父宋崇福到庭結證屬實。雖證人魏明亮、黃勝男、
林源宏就電話聯絡內容、交易所見，因各人所在位置、觀看角度
之不同而略有差異，然其等就宋鴻文有與被告聯絡購買毒品，並
至現場交易毒品之主要內容則始終如一。且與被告及宋鴻文所供
二人相約見面時，被告攜帶海洛因一包，宋鴻文攜帶現款等情相
符，並有扣案之毒品海洛因一包及現款二千元在卷可憑。是上開
證人之證述內容與真實性無礙，似非不得採為論罪之依據。乃原
判決僅以其三人就打電話之地點、有無旁聽電話內容、起獲海洛
因之處所等枝節事項之證述，稍有些許出入，即認其等之證述均
屬不實，而予摒棄不採，其採證難謂與事理法則無違。檢察官上
訴意旨執以指摘原判決違法，非無理由，應認原判決仍有發回更
審之原因。
據上論結，應依刑事訴訟法第三百九十七條、第四百零一條，判
決如主文。
中    華    民    國  九十五  年  十二    月  二十八  日
                      最高法院刑事第八庭
                          審判長法官  張  淳  淙
                                法官  劉  介  民
                                法官  張  春  福
                                法官  洪  昌  宏
                                法官  蔡  彩  貞
      本件正本證明與原本無異
                                      書  記  官
中    華    民    國  九十六  年    一    月    三    日
                                                   Ｒ


司法院資訊處製作；財團法人民間司法改革基金會備份。
